臺灣高等法院民事判決
109年度重家上字第33號
上  訴  人  Ａ０１  
訴訟代理人  萬建樺律師
            黃國益律師
複 代理 人  吳嘉瑜律師
被 上訴 人  Ａ２    

            Ａ３    

共      同
法定代理人  Ａ４    


共      同
訴訟代理人  黃榮謨律師
            張瓊文律師
被 上訴 人  Ａ５    
訴訟代理人  洪淑麗律師
上列當事人間請求確認和解法律關係不成立等事件，上訴人對於
中華民國109年1月31日臺灣士林地方法院108年度重家繼訴字第1
9號第一審判決提起上訴，本院於109年7月8日言詞辯論終結，判
決如下：
    主      文
上訴駁回。
第二審訴訟費用由上訴人負擔。
    事實及理由
上訴人起訴主張：伊為被繼承人甲○○之父，甲○○之繼承人即被
  上訴人Ａ２、Ａ３對另一繼承人即被上訴人Ａ５提起分割遺產訴訟(
  原審106年度重家訴字第32號，下稱32號前案）。伊有請求酌
  給甲○○遺產之權利，以32號前案之兩造為被告提起主參加訴訟
  ，請求被上訴人酌給遺產(原審107年度重家繼訴字第15號，下
  稱15號前案）。嗣兩造於民國107年7月17日就上開二案成立和
  解，惟伊委任毛國樑律師（下稱毛律師）辦理酌給遺產案件，
  未委任授權毛律師辦理分割遺產案件，毛律師無權利就分割遺
  產事務為伊與被上訴人等成立如起訴狀所附之和解筆錄（下稱
  系爭和解筆錄）。伊非分割遺產事件之當事人，毛律師自屬無
  權代理，系爭和解筆錄不成立或應認該和解內容違反法律規定
  而無效，因不得請求繼續審判，僅得另依適當之訴訟方式處理
  ，伊乃提起本件訴訟。且筆錄就甲○○在大陸地區之遺產為分割
  ，該標的亦與伊委任毛律師就15號前案酌給遺產事件無關聯，
  毛律師未經伊授與分割遺產之代理權，無權參與分割遺產協議
  及簽署筆錄，自不生和解效力。伊非繼承人，和解筆錄載：「
  Ａ５、Ａ２、Ａ３、Ａ０１就甲○○在大陸之遺產共同同意分割如下」云
  云，違反相關規定而屬無效。和解筆錄履行權利義務之主體，
  除兩造外，另有法人廈門安德魯森食品有限公司、福建安德魯
  森大衛食品有限公司、福州新安德魯森食品有限公司、福州安
  德魯森大衛食品有限公司、成都安德魯森食品有限公司、四川
  安德魯森食品有限公司、四川安德魯森管理顧問有限公司（下
  稱七家公司），及訴外人沈曉菁、Ａ４，但未通知該等第三人參
  加訴訟，由兩造自行約定第三人負擔義務，將致筆錄對第三人
  不生執行名義之效力，有難以履行和解條件之疑慮。甲○○及及
  全體繼承人均為中華民國國籍，系爭和解又在我國法院作成，
  繼承之準據法自為我國民法繼承相關規定，不能適用大陸地區
  涉外民事關係法律，乃和解筆錄在我國法院透過毛律師無權代
  理、簽署，並違反強制規定製成等，均非適法。系爭和解筆錄
  顯屬無訴訟代理權所為之和解，和解關係應不成立。縱認系爭
  和解關係成立，其內容違反我國民法及民事訴訟法規定之情形
  ，應屬無效。爰依民事訴訟法第247條第1項之規定（原審士調
  字卷第5頁），先位求為確認雙方就系爭和解筆錄之和解法律
  關係不成立；備位求為確認雙方就系爭和解筆錄之和解法律關
  係無效之判決。
  被上訴人Ａ２、Ａ３則以：上訴人就系爭和解筆錄有無效之原 因
  ，依法請求繼續審判，業經原審以107年度家續字第1號（下稱
  1號前案）判決敗訴在案。成立和解不僅屬訴訟行為，亦具有
  私法行為之性質，兩造基於私法自治之原則，以協議約定適用
  我國民法及大陸地區民法關於繼承之規定，據此認定兩造對於
  甲○○在大陸及香港之遺產，皆享有繼承權，非法所不許，非屬
  無效。上訴人在32號前案提出之委任狀，委任毛律師為訴訟代
  理人，並授與民事訴訟法第70條第1項但書之特別代理權，則
  毛律師代理上訴人成立系爭和解，無欠缺特別代理情形。上訴
  人於和解成立後，將身分證影本及印章交付洪淑麗律師，囑託
  辦理不動產之過戶登記，堪認其同意筆錄之內容。且其就甲○○
  遺產涉訟在大陸地區廈門市海滄區人民法院（下稱海滄法院）
  所委任之大陸律師林建章、吳志林，亦在筆錄成立後，於107
  年向法院確認上訴人確實成立系爭和解筆錄，對於甲○○之遺產
  進行協商與分割，同意被上訴人向法院所為之撤訴申請，益徵
  上訴人同意筆錄之內容，無其所指毛律師未合法代理成立和解
  之情形。1號前案之判決理由之判斷對於本件應有參酌之價值
  。上訴人欲行使酌給遺產請求權，本得獨立起訴，惟其委任毛
  律師為訴訟代理人，於32號前案提起主參加訴訟，係考量二者
  有密切牽連關係，為訴訟經濟且防止裁判歧異或矛盾，可藉一
  次解決紛爭。提出之委任書案號記載106年度重家訴字第32號
  ，毛律師復有特別代理權，自包括代理為訴訟上和解在內。上
  訴人請求酌給遺產之標的，與其依系爭和解筆錄取得之財產相
  同，不因其於32號前案是否另授毛律師為訴訟上和解之代理權
  而有何不同。系爭和解筆錄前，上訴人完全知情，不容其事後
  否認效力。伊等於107年7月25日海滄法院開庭時撤回訴訟及參
  加訴訟，上訴人之訴訟代理人表示無意見同意撤回訴訟，海滄
  法院於107年8月9日民事裁定書亦有記載，可證上訴人確授權
  就分割遺產事宜達成和解。甲○○死亡後，被上訴人為第一順位
  繼承人，上訴人為第二順位繼承人，但依大陸地區法律，兩造
  同為第一順位繼承人，系爭和解筆錄就甲○○在大陸地區遺產之
  適用法律並無違誤。伊等同意上訴人加入和解，同時解決分割
  遺產及酌給遺產事件之紛爭，並無不合。另七家公司僅係連帶
  擔保人，如當事人不履行和解條件，得以該和解筆錄對七家公
  司強制執行，法院就是否通知該等公司參與和解具有裁量權，
  不影響和解之效力。至沈曉菁、Ａ４，於海滄法院107年7月25日
  開庭時撤回參加訴訟，無難以履行和解條件之疑慮等語，資為
  抗辯。
　Ａ５則以：毛律師就32號、15號前案均經上訴人合法授權，其提
  起主參加訴訟，委任狀上載明所參加之訴訟為系爭分割遺產事
  件，可證毛律師之授權範圍自始即包括起訴並參加系爭分割遺
  產案件之主參加訴訟案件之訴訟審理在內。上訴人就酌給財產
  請求權本得以獨立起訴為之，其選擇以主參加訴訟方式為之，
  起訴時同時聲請參加主訴訟，即同時並合法授權起訴並參加就
  主訴訟之訴訟標的行使訴訟權。上訴人主參加訴訟請求之辦理
  繼承登記並酌給遺產內容與系爭和解筆錄第二㈣點內容所和解
  取得之權利完全相同。筆錄第五點中，當事人同意免除上訴人
  侵占現金新臺幣（下同）200萬元之責任。即上訴人就主參加
  訴訟縱獲全部勝訴，亦為相同或更糟之結果，其無確認之訴之
  利益。如其確認和解關係不成立，應先返還據為己有之200萬
  元變賣汽車之款項。況上訴人於和解成立後，於107年8月8日
  親至洪淑麗律師事務所中，擬辦理筆錄中之不動產過戶，伊表
  示會代繳納所有稅賦及費用，上訴人隨留下印章及身分證影本
  ，益證系爭和解筆錄係屬成立。系爭和解筆錄大陸地區部分之
  遺產分割，非主訴訟之聲明事項，係依民事訴訟法第380條之1
  就未聲明事項成立和解，其於起訴狀也自承就大陸遺產部分之
  和解，上訴人為第三人參加和解，其知悉認同被上訴人不再對
  上訴人追究歸還上訴人取走之人民幣等，不得又主張和解無效
  。上訴人非七家公司本人，無權代為主張和解無效，七家公司
  之擔保係當事人間之和解條件之一，和解協議效力存在當事人
  之間，是否取得擔保則為當事人有無依筆錄內容執行之問題。
  該擔保人無法履行擔保責任，亦僅生得否以系爭和解筆錄為強
  制執行名義問題，非系爭和解筆錄有無效或得撤銷之原因。況
  上訴人以相同事實理由另案提起繼續審判之訴，業經敗訴確定
  等語，資為抗辯。
原審駁回上訴人之請求，上訴人聲明不服提起上訴，聲明：
  原判決廢棄。
　㈠先位聲明：
　  確認兩造就系爭和解筆錄之和解法律關係不成立。
  ㈡備位聲明：
　　確認兩造就系爭和解筆錄之和解法律關係無效。
  被上訴人答辯聲明：上訴駁回。
上訴人主張前揭事實，提出系爭和解筆錄、甲○○親屬會議紀錄
  、上訴人主參加訴訟之起訴狀及委任狀（均影本）等件為證（
  原審士調字卷第12-71頁）。上訴人主張其為甲○○之父，有請
  求酌給遺產之權，於甲○○之繼承人間提起分割遺產訴訟時（32
  號前案），以該案之兩造即被上訴人為被告，提起酌給遺產訴
  訟（15號前案），嗣兩造於107年7月17日就上開二案成立和解
  等情，為被上訴人所不爭，並經本院調閱上開二案卷審閱無訛
  ，堪認為真正。上訴人主張系爭和解筆錄之簽署未經合法代理
  、授權，且違反我國法律，有不成立或無效之情形，為被上訴
  人所否認，並以前詞置辯。
  ㈠按確認之訴非原告有即受確認判決之法律上利益者，不得提
    起。所謂即受確認判決之法律上利益，係指法律關係之存否
    不明確，原告主觀上認其在法律上之地位有不安之狀態存在
    ，且此種不安之狀態，能以確認判決將之除去者而言，若縱
    經法院判決確認，亦不能除去其不安之狀態者，即難認有受
    確認判決之法律上利益。本件上訴人請求確認107年7月17日
    就32號前案之分割遺產及15號前案之酌給遺產案件所成立之
    和解筆錄法律關係不存在或無效，為被上訴人所否認，而該
    等和解之法律關係是否不存在或無效，影響兩造對於爭系遺
    產及酌給遺產權利甚鉅，並致兩造間法律之存否不明確，依
    前揭說明，應認上訴人有受確認判決之法律上利益。
  ㈡「訴訟代理人就其受委任之事件有為一切訴訟行為之權。但
    捨棄、認諾、撤回、和解、提起反訴、上訴或再審之訴及選
    任代理人，非受特別委任不得為之……於第一項之代理權加以
    限制者，應於前條之委任書或筆錄內表明」，民事訴訟法第
    70條第1項、第3項定有明文。上訴人主張其僅委任毛律師為
    酌給遺產事件之訴訟代理人，未授予和解之特別代理權，因
    認毛律師無權代理簽署系爭和解筆錄云云。惟上訴人於被上
    訴人間進行32號前案分割遺產事件時，提起主參加訴訟請求
    酌給遺產，所提出起訴狀所附委任狀，明確記載委任毛律師
    為訴訟代理人，並授與民事訴訟法第70條第1項但書之特別
    代理權，有15號前案之委任狀在卷可參（影本見原審士調字
    卷第71頁），依前述規定，毛律師自有特別代理權限，得代
    理上訴人簽署成立系爭和解筆錄。且毛律師於另案即1號前
    案到場證稱：「是因為當時我受委任時，是因為Ａ０１透過洪
    淑麗律師進行委任，所有的起訴資料的提供及訴訟進度的回
    報，我都是請洪淑麗律師與Ａ０１回報，這件分割遺產本訴雙
    方的律師一直在洽談和解，洪淑麗律師也有請我到她律師事
    務所與Ａ４所請的大陸律師及臺灣律師一起洽談，進行多次以
    後，雙方的和解條件達成一致，洪淑麗律師請我將107年7月
    17日的時間空出來，屆時到鈞院進行和解」等語（1號前案1
    08年3月5日言詞辯論筆錄，影本見本院卷第325頁以下），
    並有洪淑麗律師與沈曉菁間通訊軟體對話紀錄、與上訴人通
    話紀錄等可稽（影本見本院卷第343-347頁），顯然上訴人
    與洪淑麗律師原已熟識，因洪淑麗律師於32號前案已受任為
    Ａ５之訴訟代理人，為避免發生利益衝突，始由洪淑麗律師介
    紹毛律師任上訴人之訴訟代理人，並於32號前案提起主參加
    訴訟請求酌給遺產，但毛律師仍透過洪淑麗律師與上訴人聯
    絡，分別進行訴訟前之資料提供及訴訟後之處理，益證上訴
    人確已委任毛律並授予特別代理權，上訴人主張未授予和解
    之特別代理權，自難採信。
  ㈢上訴人另主張其非32號前案之當事人，縱於15號前案請求酌
    給遺產事件授與毛律師特別代理權，但於32號前案未委任毛
    律師得與被上訴人成立和解，毛律師無權代理簽署系爭和解
    筆錄，系爭和解筆錄之法律關係不成立云云。然上訴人於32
    號前案，係以主參加原告身分以32號前案之兩造為被告，起
    訴請求酌給遺產即15號前案，嗣兩案於107年7月17日一同成
    立和解，而上訴人仍以主參加訴訟原告（15號前案酌給遺產
    事件原告）身分參與成立系爭和解筆錄，有和解筆錄案號欄
    將「106年度重訴字第32號」、「107年度重家繼訴字第15號
    」併列，且「到庭和解關係人」欄載「107年度重家繼訴字
    第15號主參加原告Ａ０１」在卷可按（原審士調字卷第12頁）
    ，且上訴人請求酌給遺產的標的即為32號前案分割遺產之標
    的（遺產之一部），顯然32號、15號前案合併於同一筆錄成
    立和解，上訴人主張系爭和解筆錄將非當事人之上訴人或毛
    律師逾越授權參與加入32號前案分割遺產訴訟成立和解，系
    爭和解筆錄之法律關係不成立云云，即無可採。
  ㈣上訴人又主張其非民法規定之法定繼承人，即非甲○○遺產之
    公同共有人，卻參與分配公同共有物，有違分割遺產相關規
    定，系爭和解筆錄應屬無效。然同前所述，上訴人係於被上
    訴人間之分割遺產事件中提起主參加訴訟，依民法第1149條
    「被繼承人生前繼續扶養之人，應由親屬會議依其所受扶養
    之程度及其他關係，酌給遺產」之規定，請求被上訴人酌給
    甲○○之遺產，其訴訟本質即為非繼承人請求全體繼承人酌給
    遺產。上訴人既係本於主參加訴訟原告（15號前案請求酌給
    遺產之原告）參與和解（和解筆錄到庭和解關係人稱謂「主
    參加原告」），被上訴人即甲○○全體繼承人同意酌給甲○○部
    分遺產予上訴人。顯見上訴人非以甲○○之繼承人之身分取得
    甲○○遺產，而係因上訴人係甲○○生前繼續扶養之人，全體繼
    承人即被上訴人依民法第1149條之規定酌給遺產予上訴人，
    上訴人故而與全體繼承人即被上訴人和解取得甲○○之遺產，
    無何違反民法有關分割遺產規定，上訴人據此主張系爭和解
    筆錄有違反法律規定而無效情事，亦無可取。
  ㈤上訴人主張系爭和解筆錄履行權利義務之主體，除兩造外，
    另有七家公司法人及沈曉菁、Ａ４等自然人，但法院未通知該
    等第三人參加訴訟，系爭和解筆錄有違民事訴訟法377條之
    規定而無效。查上訴人非上開未受通知之公司或自然人，自
    不得據此主張系爭和解筆錄無效。再細譯系爭和解筆錄內容
    ，相關履行義務之主體並非該七家公司，僅有第二點之㈤載
    七家公司需與被上訴人Ａ２、Ａ３共同擔任連帶擔保人等語（原
    審士調字卷第14-15頁），而該內容亦與上訴人所受分配權
    益無涉，上訴人據此主張系爭和解筆錄無效，仍非足採。至
    於系爭和解筆錄約定沈曉菁、Ａ４應履行向海滄法院撤回第三
    人參加訴訟之申請，及訴訟費用自行負擔部分（第三點之2.
    ），沈曉菁、Ａ４已於107年7月25日在海滄法院當庭撤回參加
    訴訟之申請，有Ａ２、Ａ３提出之財團法人海峽交流基金會認證
    之福建省公證協會公證書福建省厦門市海滄區人民法院2018
    年7月25日（2016）閩0205民初第2375號案詢問筆錄、民事
    裁定等件可憑（原審卷第70-75頁）。顯然沈曉菁、Ａ４已依
    系爭和解筆錄約定履行，無上訴人所稱因未通知沈曉菁、Ａ４
    致難以履行和解條件情事，上訴人上開主張非屬可取。
　㈥以上，上訴人就系爭和解筆錄之法律關係，主張有因訴訟代
    理人未經其授權而簽署和解筆錄致不成立，或違反法律規定
    致無效等情，均於法無據，不應准許。
綜上所述，上訴人依民事訴訟法247條第1項之規定，先位請求
  確認兩造就系爭和解筆錄之和解法律關係不成立；備位請求確
  認兩造就系爭和解筆錄之和解法律關係無效，於法無據，均應
  予以駁回。原審為上訴人敗訴之判決，核無不合。上訴意旨指
  摘原判決不當，求予廢棄改判，為無理由，應予駁回。
本件因事證已臻明確，兩造其餘攻擊、防禦方法及所為之立證
  ，經審酌後認與判決之結果不生若何影響，無庸再逐一予以論
  列，合併敘明。
據上論結，本件上訴為無理由，依家事事件法第51條、民事訴訟
法第449條第1項、第78條判決如主文。
中　　華　　民　　國　　109 　年　　7 　　月　　29　　日
                  家事法庭
                        審判長法  官  張靜女
                              法  官  丁蓓蓓
                              法  官  湯美玉
正本係照原本作成。
如不服本判決，應於收受送達後20日內向本院提出上訴書狀，其
未表明上訴理由者，應於提出上訴後20日內向本院補提理由書狀
（均須按他造當事人之人數附繕本）上訴時應提出委任律師或具
有律師資格之人之委任狀；委任有律師資格者，另應附具律師資
格證書及釋明委任人與受任人有民事訴訟法第466條之1第1項但
書或第2項（詳附註）所定關係之釋明文書影本。如委任律師提
起上訴者，應一併繳納上訴審裁判費。
中　　華　　民　　國　　109 　年　　7 　　月　　29　　日
　　　　　　　　　　　　　    書記官  陳美宜
附註：
民事訴訟法第466條之1（第1項、第2項）：
對於第二審判決上訴，上訴人應委任律師為訴訟代理人。但上訴
人或其法定代理人具有律師資格者，不在此限。
上訴人之配偶、三親等內之血親、二親等內之姻親，或上訴人為
法人、中央或地方機關時，其所屬專任人員具有律師資格並經法
院認為適當者，亦得為第三審訴訟代理人。